最高法院刑事判決　　　　　　九十四年度台上字第四三九五號
　　上　訴　人　甲 ○ ○
　　選任辯護人　陳 德 文律師
　　上　訴　人　乙○○○
　　　　　　　　　　　　　29.
　　選任辯護人　劉 樹 錚律師
上列上訴人等因常業詐欺案件，不服台灣高等法院中華民國九十
三年十二月三十一日第二審判決（九十二年度上訴字第三三二０
號，起訴案號：台灣台北地方法院檢察署八十九年度偵字第五八
三八號，九十年度偵字第三四九七號，九十年度調偵字第二一七
號），提起上訴，本院判決如下：
    主  文
上訴駁回。
    理  由
按刑事訴訟法第三百七十七條規定，上訴於第三審法院，非以判
決違背法令為理由，不得為之。是提起第三審上訴，應以原判決
違背法令為理由，係屬法定要件。如果上訴理由狀並未依據卷內
訴訟資料，具體指摘原判決不適用何種法則或如何適用不當，或
所指摘原判決違法情事，顯與法律規定得為第三審上訴理由之違
法情形，不相適合時，均應認其上訴為違背法律上之程式，予以
駁回。本件原判決撤銷第一審關於論處上訴人甲○○、乙○○○
罪刑部分之判決，改判仍論上訴人等以共同犯詐欺罪為常業罪，
處甲○○有期徒刑壹年肆月，乙○○○有期徒刑貳年陸月。其中
：（一）上訴人等共同向新竹南門綜合醫院（下稱南門醫院）及
協興瓏國際開發建設股份有限公司（下稱協興瓏公司）詐欺部分
。係依憑上訴人乙○○○於調查站詢問時供認：告訴人湯彭秀英
於民國八十七年十月六日匯款新台幣（下同）五千萬元至前台灣
省合作金庫圓山支庫（下稱合作金庫圓山支庫）之友翔開發股份
有限公司（下稱友翔公司）帳戶內，另於八十八年二月一、二日
分別匯七百萬元，合計一千四百萬元，至甲○○台新銀行新生分
行帳戶內，該五千萬元，伊個人支用二千七百六十萬元（一千九
百萬元購買松江路辦公室、七百萬元購買新莊土地頭期款、一百
六十萬元支付個人債務），而甲○○實際上支用二千二百四十萬
元，該五千萬元迄今仍未歸還之情事不諱，參酌告訴人湯彭秀英
、林昭君之指訴，證人邱初男證稱：伊多次陪同湯彭秀英到台北
市○○路一三九號六樓乙○○○公司洽商合作事宜，於八十七年
十月二日簽署初步合作協議書。合作協議書初稿簽立時，甲○○
要求南門醫院提出總合作資金三十五億元之十分之一即三億五千
萬元，作為配合款提供予上訴人等，湯彭秀英於八十八年二月一
日及二月二日通知伊各匯款七百萬元，合計一千四百萬元給甲○
○，據湯彭秀英表示係甲○○所稱之工程合作需要用的。八十八
年二月一日下午，甲○○先傳真友翔公司之台灣銀行國外部美金
存款一億零一千元存款存摺影本，以取信於伊等，表示該公司財
力雄厚，伊等看了後，才匯款給甲○○。同日下午，甲○○及林
美惠至新竹一信關東橋分社拿取甲○○個人支票七百萬元作保證
，翌日，上訴人等及林美惠又南下新竹一信關東橋分社，甲○○
再提出其個人支票保證，伊才另匯七百萬元。而在南門醫院急診
室前，甲○○曾拿前述台銀美金一億零一千元之存摺正本給伊，
伊才交給湯彭秀英、南門醫院院長賴樹香確認；證人即湯彭秀英
之司機范寶勳、南門醫院院長賴樹香（原判決誤載為賴樹春）分
別證以：甲○○表示其有一億美元資金，並與乙○○○至南門醫
院開會，嗣五千萬（元）被乙○○○領出時，乙○○○說要匯款
，所以湯彭秀英才蓋章；證人李洪麗姬證陳：伊曾依甲○○之交
代，打電話給林志聖，表示甲○○之公司可以幫忙代辦二億元保
證金，嗣林志聖之父、兄即來找甲○○。甲○○及林昭君在松江
路公司談時，乙○○○亦表示願負責籌款；證人郭傳金供謂：協
興瓏公司與伊本人開設之昌慶營造股份有限公司（下稱昌慶公司
）簽訂新吉工業區開發案之合作契約，甲○○以見證人身分簽認
。昌慶公司應負責二億元保證金之切結書係乙○○○主動提出，
並致電林昭君要求簽訂該切結書，以保證依照原先協議進行，另
二千萬元收據係證明伊及甲○○確實收到協興瓏公司之二千萬元
保證金。乙○○○曾拿一本台灣銀行美金存摺向伊表示，渠已自
美國引進一億元美金資金，伊亦確實見到該存摺餘額確有一億美
元，林昭君因承包工程，欠缺二億元保證金，而由上訴人等之友
翔公司負責籌湊資金，伊負責工程；證人林志翰證述：甲○○有
出示台銀外匯存摺影本，說有三億元美金；證人即富翔公司職員
林美惠證稱：林昭君於八十八年三月十七日匯二千萬元入甲○○
帳戶後，伊領了數張支票給乙○○○，甲○○曾出示乙○○○所
有之美金一億元之台灣銀行存摺影本；證人即華僑銀行襄理周美
蘭所證：華僑銀行八十七年十一月三日之友翔有限公司存款帳號
00000000號，於八十七年十一月三日綜合活期存款，存
款餘額為三億元之存款證明係偽造者各等語，及卷附新竹區中小
企業銀行匯款通知書（湯彭秀英匯款五千萬元至友翔公司合作金
庫圓山支庫帳戶）、台新銀行新生分行支票存款送款單存根（存
入二百萬元至甲○○帳戶）、新竹市第一信用合作社匯款委託書
二紙（湯彭秀英於八十八年二月一日匯款七百萬元、於八十八年
二月二日匯款五百萬元至甲○○台新銀行新生分行帳戶）、甲○
○開具之台新銀行新生分行七百萬元支票二張、合作協議書（湯
彭秀英與上訴人等於八十七年十月二日簽訂，友翔公司簽約後應
撥款二十五億元至專戶）、合作契約書（湯彭秀英與上訴人乙○
○○簽訂，友翔公司負責引進資金，最高為美金一億元）、台南
市政府八十八年二月十九日八八南市建工字第五一五九號函、上
訴人等所擬，經證人林美惠謄寫後，交予協興瓏公司林志翰具名
之切結書、由協興瓏公司與昌慶公司所簽訂，資金由昌慶公司負
責，保證人則為甲○○之合作契約書、收訖協興瓏公司保證金二
千萬元，簽收人為甲○○、郭傳金之收據、甲○○帳戶所開立金
額二千萬元，由昌慶營造股份有限公司郭傳金背書之支票、存款
不足退票理由單及甲○○取得協興瓏公司匯款、由萬泰銀行所開
具台灣銀行支票（五百萬元二張、二百萬元五張）、證人周美蘭
所提出之真正華僑銀行空白存款證明書、台灣銀行總行國外營業
部八十八年十一月十五日（八八）國營存字第五一二九號函（該
行之友翔公司帳號000000000000號帳戶，於八十八
年二月一日存款餘額為一千美金，同年八月三十日銷戶）、台灣
銀行客戶往來明細查詢單、客戶資料全部查詢單、台灣銀行國外
營業部九十年九月二十六日（九０）國營存字第０四六０九號函
（該行並未於八十九年八月三十日簽發帳戶000000000
000，戶名 SONG DER-MING & LIN SEN-CHIEN之二紙英文文件
，亦無該存款帳號）。（二）上訴人乙○○○向富堡電力股份有
限公司（下稱富堡公司）詐欺部分。依憑告訴人張福來之指訴，
參酌證人鄭永釗證稱：乙○○○表示可以開出二千萬美金之信用
狀，但以金額太大，要切割為由，要求手續費，伊乃依乙○○○
之指示，匯款到乙○○○指定之賴思宜帳戶兩次等語，及卷附友
翔公司乙○○○於八十九年十月二十三日所簽發金額為五百萬元
，八十九年十一月二十三日付款之本票、富堡公司分別於八十九
年十月二十四日、二十五日各匯款二百五十萬元至賴思宜於陽信
銀行社子分行帳戶之匯通商業銀行匯款回條、華南商業銀行匯款
回條聯、富堡公司於八十九年十月三十一日匯款八十六萬八千元
至乙○○○於土地銀行永和分行帳戶之華南商業銀行匯款回條聯
、八十八年（應係八十九年之誤）十一月二十二日，由乙○○○
之友翔公司與富堡公司所簽訂之協議書 (載明友翔公司同意借貸
美金一千二百萬元予富堡公司，富堡公司已支付五百八十六萬元
手續費予友翔公司，友翔公司應於同年十二月一日前，支付該筆
價金予富堡公司）、富堡公司支付機票費用之中國國際商業銀行
新竹分行之賣出外匯水單、電匯證實書、富堡公司與大通旅行社
聯絡信，八十九年十一月二十四日、二十九日分別支付美金七千
元、一千五百元、空白合作契約書（預定八十九年十二月四日由
富堡公司、友翔公司、美國CKW、S&N公司簽訂之富堡公司蘇澳電
廠計畫案）、八十九年十二月七日討論結論，友翔公司應返還富
堡公司手續費五百八十六萬五千元之會議記錄及會議照片等證據
資料，而為論斷，已敘述其所憑之證據及認定之理由。而以上訴
人等否認有常業詐欺犯行，上訴人甲○○辯稱：伊僅受僱於乙○
○○，每月支領十餘萬元高薪，共計三個月，因確信乙○○○有
提供千億元資金之實力，不知存摺經變造，亦無相當之利得，與
乙○○○並無共同詐欺之意思聯絡；上訴人乙○○○辯以：南門
醫院部分，友翔公司之共同帳戶存摺係由甲○○保管，匯五千萬
元係依甲○○之意思，伊不知有台灣銀行存摺及三億元存款證明
之事，甲○○將帳戶款項領走，代其償債；協興瓏公司部分，因
手續未全，伊不知後續發展情形，台銀存摺內僅有美金一千元，
不知如何變造成一億元；未向富堡公司稱一千二百萬元之美金已
匯到，亦未收訖五百萬元各等語置辯，均係飾卸之詞，無足採取
，在理由內依憑調查所得證據，詳加指駁；並說明：（一）向合
作金庫銀行股份有限公司圓山分行（原判決誤載為員山分行）函
查結果，告訴人湯彭秀英於八十七年十月六日自新竹區中小企業
銀行匯五千萬元入合作金庫圓山支庫，湯彭秀英與乙○○○共同
開立之帳號0000000000000帳戶，嗣雖無流向上訴
人甲○○之跡證，仍未解免上訴人甲○○之共犯刑責。（二）證
人即任職富翔公司總經理之薛鐵城於第一審及原審審理時，雖證
稱：「富翔公司後來沒有正式登記，當初是乙○○○要辦，後來
事跡敗露沒有辦成。乙○○○看我有工程資歷，叫我幫他的忙，
實際任職期間三個月，只發了三個月薪水。富翔公司的開支每月
有報表，向徐小姐領。富翔公司除了有徐小姐供應的資金外，沒
有其他業外收入。該公司掛名的董事長是甲○○，薪水一個月十
萬元。富翔公司的業務就是承攬工程，她（乙○○○）說有美國
財團進來，錢很大。富翔公司承辦業務有乙○○○龐大的資金調
度能力，才有辦法作這些事。富翔公司有決策權的人是乙○○○
，我們是接頭的。甲○○沒有決策權，他是掛名董事長，所有決
策權在乙○○○身上。因為乙○○○負責我們所有的開支，所以
我知道富翔公司決策是哪些人。我跟董事長、常務董事報告，常
董（乙○○○）拿錢出來，每次都是由常董拿錢，公司發不出薪
水沒有問董事長如何處理，當初由徐小姐處理財務，因為董事長
也沒有錢。公司的文件簽名需要經過甲○○，要上呈給董事長蓋
章，最少也要簽字」、「當時是由友翔公司成立一個分公司為富
翔公司，由乙○○○指定籌組，我們公推甲○○做董事長，我是
總經理。富翔公司的開銷，包括薪水及各項開支，由乙○○○支
出。富翔公司成立目的為承包工程。承包工程與友翔公司有關係
，富翔公司是友翔公司的子公司。我在原審稱我與甲○○相信乙
○○○調度龐大資金的能力，是實在，因美國財團公司有來台，
也有電話聯繫，我相信有美國的財團，確信乙○○○有調度龐大
資金能力。富翔公司實際老板是乙○○○，決策都由乙○○○決
定。我與甲○○都要聽命乙○○○，我在原審經過交互詰問所言
均實在」等語，惟非但與證人即任職富翔公司之財務經理常法偉
於第一審調查時所證稱：「富翔公司的掛名負責人是甲○○，所
開銷的錢怎麼來的我不知道，我所接到的錢是董事長或是總經理
拿給我的。甲○○每月領一０七，０五０元。富翔公司是總經理
跟董事長帶頭做事，我都是聽命他們。我的錢都是董事長或是總
經理交給我的，從來沒有跟乙○○○接觸。公司董事長拿錢交給
我，我就發薪水，不用跟其他人報告。公司發不出薪水，沒有向
乙○○○報告，我從來沒有跟她接觸」等語相左，且證人薛鐵城
之推論過程，係以上訴人乙○○○負責公司支出而認富翔公司決
策權人為上訴人乙○○○，尚屬速斷；況證人薛鐵城亦證稱：「
甲○○先與徐（乙○○○）一起進入公司，我才進入公司」，證
人薛鐵城能否確實辨析甲○○與乙○○○二人之關係，亦非無疑
；又上訴人乙○○○、甲○○與南門醫院、協興瓏公司接洽索款
之際，證人薛鐵城並非均在場，既未親見彼等施用詐術、行使偽
造變造文書之情形，當無從就富翔公司費用支出之情形，遽可憑
斷公司之運作以及向南門醫院、協興瓏公司取款均為上訴人乙○
○○一人所主導。證人薛鐵城此部分證詞，尚不足以作為上訴人
甲○○有利認定之理由。從形式上觀察，原判決並無違背法令之
情形存在。上訴人甲○○之上訴意旨略以：（一）上訴人甲○○
年已七十，本身有退休金可茲養老，不須再為其他事業，原判決
以本案兩次疑似詐欺之偶發行為，即認上訴人係以詐欺為常業，
並恃以為生，該認定並無所據。（二）原判決認定上訴人擔任董
事長之富翔公司「已結束營業」，亦無所據，因該公司自始未登
記設立，原判決有認定事實不依證據之違法。（三）告訴人湯彭
秀英將五千萬元匯入合庫之其與乙○○○設立之共同帳戶後，因
欲動用此帳戶，非兼有告訴人之印鑑不可，則就法律上言，該帳
戶內之金錢尚未脫離告訴人之持有，且告訴人復稱：「若合庫不
是兩個印章的話，我不敢匯入這個錢」云云，足認告訴人並非陷
於錯誤而匯入款項，不發生詐欺情事。又依告訴人所供，八十七
年十月六日匯入五千萬元在先，隔年二月間，上訴人等始提出台
銀美金存摺，則偽造之存摺與詐欺顯無因果關係。（四）告訴人
湯彭秀英陳稱：其交付一千四百萬元係因「害怕」、「不得已」
等情，自非陷於錯誤而交付，實難認合於詐欺之要件，原判決認
告訴人係受上訴人等之詐欺，始為財物之交付云云，有適用法則
不當之違誤。（五）告訴人湯彭秀英及證人邱初男均稱：上訴人
甲○○不諳客家話無法溝通，均係由上訴人乙○○○與告訴人用
客家話交談云云，則上訴人甲○○不可能對湯彭秀英施詐，原判
決認定有違經驗法則。（六）協興瓏公司被騙之二千萬元，嗣由
上訴人返還一千四百萬元，有匯款單及銀行支票可稽，告訴人亦
未否認，乃原判決竟認係遭通緝之張民儀所還，與事實不符，且
攸關上訴人之量刑。況上訴人如心存詐欺，何必返還。（七）原
判決以證人薛鐵城之供詞與常法偉之供詞相左，而不採信證人薛
鐵城有利於上訴人之供詞。惟證人薛鐵城為富翔公司總經理，對
公司之決策權人為誰，豈無可能知悉？證人常法偉因層級較低，
無從參與上級事務，其供詞或有稱不知情云云，自難認與證人薛
鐵城之供詞有抵觸情事。（八）本件被訴詐欺金額高達八千四百
萬元，上訴人甲○○如係共犯，理應分得數千萬元始符情理，原
判決以湯彭秀英與乙○○○之共同帳戶，雖無流向上訴人甲○○
之跡證，仍難解免共犯刑責云云，似有違無罪推定原則。（九）
上訴人乙○○○於調查站詢問時供稱：「我現在願意坦誠承認事
實上該五千萬元我個人支用，確實金額為二千七百六十萬元，而
甲○○實際上支用二千二百四十萬元，該五千萬元迄今我仍然未
歸還」等語，為審判外之陳述，且共犯之陳述應依證人之方式予
以調查，始得作為證據，原審逕採為上訴人犯罪證據，自屬違法
。（十）證人林美惠證稱：甲○○是臨時被告知須要二千萬元云
云，顯見上訴人與乙○○○應無詐欺之犯意聯絡，原判決對此有
利上訴人之證詞不予斟酌，有判決不載理由之違法；上訴人乙○
○○之上訴意旨略以：（一）原判決事實認定乙○○○與甲○○
共同行使偽造之台灣銀行國外部友翔公司存摺，及華僑銀行桃園
分行友翔公司三億元之存款證明向湯彭秀英詐騙，但原判決理由
卻說明，上開存摺及存款證明係乙○○○所提出。又依告訴人湯
彭秀英及證人邱初男所證，台灣銀行國外部美金存摺係甲○○所
出示，行使變造文書者係甲○○個人所為，與上訴人無涉，原判
決逕認該存摺係上訴人所行使，其認定顯違證據法則。另就湯彭
秀英匯款一千四百萬元部分，原判決事實認定係上訴人等二人佯
向湯彭秀英借款，惟理由又說明告訴人匯款係依上訴人乙○○○
之囑而為，自有認定事實與理由矛盾之違誤。另五千萬元部分，
告訴人湯彭秀英係匯入乙○○○與湯彭秀英之共同帳戶內，部分
款項雖使用於乙○○○個人用途，惟均經過湯彭秀英之同意，自
屬借貸性質。（二）上訴人曾請求傳喚證人林美惠、郭傳金二人
，證明協興瓏公司部分之犯罪事實，大多為甲○○所主導，與乙
○○○無關，原審法院未再次傳喚，亦未予上訴人詰問之權利，
其調查證據程序顯有未盡。又原判決認定協興瓏公司林志翰簽立
之切結書，係由上訴人等二人所擬具，經由林美惠謄寫，惟告訴
人林昭君之子林志翰於第一審時證稱：切結書內容是伊父親所寫
云云，原判決就該切結書究係何人所擬，事實與理由之論斷歧異
。再依林昭君、林美惠、林志翰所證，協興瓏公司係與甲○○接
洽，所匯款項二千萬元亦係匯至甲○○之萬泰銀行帳戶，倘上訴
人有與甲○○共同詐欺告訴人，焉有可能將款項匯至甲○○帳戶
而自己未分得分文，原判決之認定顯悖離經驗法則。（三）上訴
人在富堡公司案中僅係介紹人，並未獲得分文利益，且上訴人僅
小學畢業，不懂英文，並無參與或左右美方人員決定之能力，自
有傳喚當時參與之美方代表盧永生之必要。再告訴人張福來係匯
款至賴思宜帳戶，上訴人亦不識賴思宜，賴思亦證稱：不識上訴
人，上訴人亦未跟伊去領錢等語。足見告訴人張福來及證人鄭永
釗證稱係富堡公司先匯五百萬元給上訴人，上訴人始開立五百萬
元本票作為擔保云云，亦非真實，且本件應係先交付本票予富堡
公司後始行匯款，原判決之認定，亦有矛盾。再依證人王建生於
第一審時所證，其係擅以上訴人及友翔公司名義與張福來簽約，
並有協議書可證，原判決忽視此有利上訴人之證據，另證人鄭永
釗所證，究係何人交付資金證明給台電，仍有不明，原審未予詳
查，即有違誤各等語。惟查：（一）審判期日調查之證據，係指
與待證事實有重要關係，在客觀上顯有調查必要性之證據而言，
故其範圍並非漫無限制，必其證據與判斷待證事實之有無，具有
關連性，得據以動搖原判決所確認之事實，而為不同之認定，始
有調查之必要性；若僅係枝節性問題，或所證明之事項已臻明瞭
，當事人聲請調查之證據，僅在延滯訴訟，甚或就同一證據再度
聲請調查，自均欠缺其調查之必要性，原審未依聲請為無益之調
查，皆無違法可言。原判決既認依憑上開證據，上訴人等二人應
負之罪責，已臻明確，自係認上訴人乙○○○請求傳喚證人林美
惠、郭傳金、盧永生及鄭永釗，仍不足為其有利之認定，無再為
無益調查之必要，自與法律規定應於審判期日調查之證據而未予
調查之違法情形，不相適合。況上訴人等及彼等選任之辯護人於
原審審理時對於證人林美惠未到庭陳述，已當庭表示並無意見，
嗣於原審審判長詰以尚有何證據請求調查，仍未表示請求傳喚證
人林美惠等，有原審九十三年十二月七日審判筆錄可按（詳見原
審卷第二六五、二七六至二七七頁），原審未再傳喚證人林美惠
等，自無違誤。上訴人乙○○○上訴意旨主張原審未再傳喚林美
惠、郭傳金、盧永生及鄭永釗，自有證據調查未盡之違誤云云，
無非就原審採證認事之職權行使，任憑己見，泛言指摘，並非依
據卷內訴訟資料而為之具體指摘，自非正當之第三審上訴理由。
（二）按證據之取捨，為事實審法院之職權，倘其採證認事並不
違背證據法則及經驗法則，即不得任意指為違法。又共犯罪責之
成立，與共犯內部分贓之多寡或有無，原為二事，原判決已就相
關事證詳加調查論列，復綜合告訴人湯彭秀英及證人周美蘭等人
之證言，參互斟酌判斷，資為不利於上訴人等之認定，併已說明
其取捨判斷而得心證之理由，原判決因認湯彭秀英與上訴人乙○
○○之共同帳戶，雖無流向上訴人甲○○之跡證，仍難解免上訴
人甲○○之共犯刑責，並無違背無罪推定原則。上訴意旨執此指
摘，亦非適法之第三審上訴理由。（三）原判決雖以上訴人乙○
○○於調查站之供述，為不利上訴人等之論據之一，且上訴人等
間之陳述，未依證人之方式予以調查，雖有微疵，惟除去此部分
證據，既尚有上揭諸多直接及間接證據足供參證，仍應為同一事
實之認定，並不影響於原判決之主旨，依刑事訴訟法第三百八十
條規定，仍不得為上訴第三審之理由。（四）量刑輕重係屬事實
審法院得依職權自由裁量之事項，原判決已說明斟酌刑法第五十
七條各款所列情形，處上訴人甲○○有期徒刑壹年肆月之理由，
自已就上訴人甲○○所共同詐得之款項雖屬甚鉅，惟事後已清償
部分款項之情事加以審酌，既未逾法定刑度，又無濫用量刑權限
之情形，即不得遽指為違法。上訴意旨執此指摘，仍非依據卷內
資料而為之具體指摘，自非適法之第三審上訴理由。（五）其餘
上訴意旨，則置原判決之明白論斷於不顧，或仍持原判決已說明
理由而捨棄不採之陳詞辯解，再為事實上之爭執，或就屬於事實
審法院採證認事職權之行使，或就不影響判決主旨之枝節事項，
全憑己見，任意指摘，難謂已符合首揭法定上訴第三審之要件。
其上訴違背法律上之程式，均應予駁回。
據上論結，應依刑事訴訟法第三百九十五條前段，判決如主文。
中　　華　　民　　國　九十四　年　　八　　月　 十二 　日
                      最高法院刑事第七庭
                          審判長法官  林　增　福
                                法官  邵　燕　玲
                                法官  張　清　埤
                                法官  陳　世　雄
                                法官  陳　朱　貴
      本件正本證明與原本無異
                                      書  記  官
中　　華　　民　　國　九十四　年　　八　　月　 十九 　日
                                                      Ｅ
